# 陈版及大伙：非同一控制下企业合并投资成本与被收购方公允价值不一致的问题

提问人：azhi 时间：2011-01-23 08:52:11
非同一控制下的企业合并中，不是商誉引起的投资成本与被收购方公允价值不一致时怎么处理？ 陈版：甲投资 300 万成立A企业，现将A企业100%股权转让给B企业，转让价款仍为 300 万，但A企业公允价值为 2000 万，这种情况下，甲、A企业和B企业会计上和税务上该如何处理？ 我认为： 1 、股权转让协议价格不公允，甲应该按公允价值作为计税基数纳税； 2 、A企业可以根据公允价值调账； 3 、B企业以 300 万做投资成本，但长投的计税基础是公允价值 2000 万。合并报表中确认营业外收入 1700 万。 这样理解对吗？这里会出现一个问题，B企业取得该项长投时投资成本和计税基础不一样了，一般情况下，长期股权投资的计税基础就是实际支付的价款，但这里实际支付 300 万，但计税基础就成为了 2000 万。另外，如果因税务机关执法不严导致甲方并未按照公允价值交税，股权转让行为也完成了，这种情况下如何处理？B企业还能够按 2000 万作为计税基础吗？这种情况下B企业确定计税基础是否需要履行一定的程序或取得一定的手续？
备忘：一、财税[2009]59号中的一般性税务处理：
1.被收购方应确认股权、资产转让所得或损失。 2.收购方取得股权或资产的计税基础应以公允价值为基础确定。 3.被收购企业的相关所得税事项原则上保持不变。 二、国家税务总局公告 2010 年第 4 号：第十二条　企业发生《通知》第四条第（三）项规定的股权收购、资产收购重组业务，应准备以下相关资料，以备税务机关检查。 　　（一）当事各方所签订的股权收购、资产收购业务合同或协议； 　　（二）相关股权、资产公允价值的合法证据。
[ 本帖最后由 azhi 于 2011-1-23 09:12 编辑 ]

回答人：chenyiwei
AB之间有无关联方关系？需要考虑两者之间是否为隐蔽的关联方关系。如果为关联方的，则标的股权的整体公允价值与实际转让价格之间的差额仍可能需作为资本公积处理，即视为一项非同一控制下合并与权益性交易的结合（标的股权的整体公允价值与对应的可辨认净资产公允价值之间的差额仍为商誉或负商誉）。 如果不是关联方的，应考虑该交易的合理性，以及B企业会给甲公司哪些方式的其他补偿（即该交易是否可能与其他交易作为捆绑的一揽子交易，B公司在本次并购交易中的获益实际上是要通过其他交易中的亏损补偿给对方的）。如果确实存在一揽子交易安排的，应该把该一揽子交易中的各项交易作为一个整体进行会计处理。

回答人：chenyiwei
回复 藤椅 azhi 的帖子在可以证明交易具有合理的商业目的且交易各方原先不存在关联方关系的前提下，交易差额可以作为负商誉确认为B企业合并报表层面的损益。 关于税务上收回投资收益是否应税的问题，我理解该笔投资收益是应交纳企业所得税的，其后原先属于A企业的各项可辨认资产和负债在B企业就以公允价值作为计税基础。

回答人：chenyiwei
回复 报纸 azhi 的帖子这个问题在本版面上讨论过多次。我的观点是：从投资方角度，是以投出的非货币资产换取了一项对子公司的长期股权投资，因此属于非货币性资产交换，应当按照非货币性资产交换准则的规定分析该交易是否具有商业实质（因为以非货币财产出资需经过评估，所以换出资产的公允价值总是可以确定的）。 如果投资于全资子公司，则母公司所控制的经济资源的风险和报酬特征（现金流量的金额、时间、风险程度等）并未因为该投资行为而发生变化，所以不具有商业实质。 如果投资于非全资子公司，由于该资产仍然在母公司的控制范围内，所以其风险报酬并未转移出去，所以一般认为不具有商业实质。但也并非绝对。如果母公司将一项非货币资产投入其上市子公司，换取该上市子公司非公开增发的股份，实现母公司资产的整体上市，则这种交易对母公司而言是具有商业实质的，因为上市股权和非上市资产的估值方法、估值结果和价值波动性、流动性等方面都存在实质性的差异。另外，如果投入到非全资子公司时引入的少数股东在市场、技术等方面拥有特殊的经验和优势，有助于使资产的运用方式或者获利能力发生实质性的改变的，也可以认为具有商业实质。

回答人：chenyiwei
回复 7 楼 azhi 的帖子可以这样理解。你可以搜索一下本版面上相关的讨论。